【裁判字號】    99,再易,142
【裁判日期】    991130
【裁判案由】    分配表異議之訴
【裁判全文】
臺灣高等法院民事判決                 99年度再易字第142號
再審原告    林媽張
再審被告    臺灣中小企業銀行股份有限公司
法定代理人  羅澤成
上列當事人間分配表異議之訴事件，再審原告對於中華民國99年
9月28日99年度上易字第507號確定判決，提起再審之訴，本院判
決如下：
    主  文
再審之訴駁回。
再審訴訟費用由再審原告負擔。
   事實及理由
壹、程序方面：
一、按再審之訴顯無再審理由者，得不經言詞辯論，以判決駁回
    之，民事訴訟法第502條第2項定有明文。又再審之訴，應於
    30日之不變期間內提起；前項期間，自判決確定時起算，判
    決於送達前確定者，自送達時起算，同法第500條第1項、第
    2項前段亦定有明文。查本件再審原告於民國99年10月6日收
    受本院99年度上易字第507號（下稱「第507號」）民事判決
    （下稱原確定判決），有送達證書1份附卷可考（見本院第
    507號卷第88頁），依前開規定，再審期間自送達時起算30
    日，再審原告於99年10 月27日提起本件再審之訴（見本件
    再審卷第1頁之民事再審起訴狀），並未逾30日不變期間，
    合先敘明。
貳、實體方面：
一、再審原告起訴主張：
(一)再審被告於前訴訟程序第一審主張再審原告與其子即第二審
    追加被告林裕倉係通謀虛偽意思表示而就系爭不動產無償設
    定抵押權，其理由不足，已為第一審確認。再審被告未提新
    事證，原確定判決卻採納再審被告之擴張解釋，將再審原告
    父子之債權債務關係認定為無償行為，此有民事訴訟法第49
    6條第1項第1款之適用法規顯有錯誤之違法。
(二)再審原告與林裕倉間係新的對價關係，原確定判決卻認係無
    償行為，如否認此債權債務關係，原確定判決何以又將再審
    原告改列為普通債權人；如承認此債權，自應保障再審原告
    之抵押權，原確定判決理由矛盾。又再審被告之連帶保證債
    權金額為新臺幣（下同）1,073,885元，少於再審原告之300
    萬元債權，且再審被告所執之債權憑證載明已受償7,803,23
    8 元，原確定判決未扣除之，再審被告分配之金額竟遠多於
    再審原告；另再審被告之債權本息自84年至98年合計達18,2
    06,445元，利息之高，前所未有，原確定判決顯有失查，並
    有民事訴訟法第496條第1項第2 款判決理由與主文顯有矛盾
    之違法。
(三)再審被告於96年5月22日聲請執行法院以96年度執字第33289
    號強制執行事件（下稱96年執行案），對系爭房地實施強制
    執行，再審被告於該執行案件所檢附之不動產登記簿謄本，
    內容已載有再審原告係抵押權人，且法院每次通知再審被告
    之拍賣公告中，亦載明再審原告為抵押權人，再審被告卻稱
    其不知本件抵押權設定事，顯然有虛偽陳述之情，原確定判
    決疏未斟酌上開證物，本件自有民事訴訟法第496條第1項第
    10款、第13款、第497條之再審事由。
(四)爰依民事訴訟法第496條第1項第1、2、10、13款、第497 條
    之規定，提起本件再審之訴，並聲明：原確定判決廢棄，駁
    回再審被告之訴。
二、本件未行言詞辯論，無再審被告之聲明及陳述可供記載。
三、本院依再審原告主張之再審事由判斷如下：
(一)再審原告主張民事訴訟法第496條第1項第1款部分：
    按民事訴訟法第496條第1項第1款所謂適用法規顯有錯誤，
    係指確定判決所適用之法規顯然不合於法律規定，或與司法
    院現尚有效及大法官會議之解釋，或本院現尚有效之判例顯
    然違背者，或消極的不適用法規，顯然影響判決者而言（大
    法官會議釋字第177號解釋、最高法院57年台上字第1091號
    、60年台再字第170號判例意旨參照），並不包括漏未斟酌
    證據及認定事實錯誤之情形在內（最高法院63年台上字第88
    0號判例參照）。查本件再審原告與林裕倉間設定抵押權之
    行為（下稱系爭抵押權設定行為），第一審法院認再審被告
    無法舉證證明係通謀虛偽意思表示，而本院第507號案審理
    時，再審被告為訴之變更，原確定判決認本件再審原告對訴
    外人林永清之債權先於87年間存在，而後林裕倉始於92年間
    承擔上開林永清之債務並增加設定系爭抵押權，此抵押權設
    定行為乃無償行為，經核此與最高法院51年台上字第3528號
    、73年台上字第2696號判例意旨無違。且原確定判決認定系
    爭抵押權之設定係無償行為，此乃事實審法院本於職權行使
    所為之事實認定，再審原告就上開事實認定任加爭執指摘，
    顯非民事訴訟法第496條第1項第1款「適用法規顯有錯誤」
    情形，其執此提起本件再審之訴，顯無理由。
(二)再審原告主張民事訴訟法第496條第1項第2款部分：
    按判決理由與主文顯有矛盾者，得以再審之訴對於確定終局
    判決聲明不服，民事訴訟法第496條第1項第2款固定有明文
    。惟所謂判決理由與主文顯有矛盾，係指判決依據當事人主
    張之事實，認定其請求或對造抗辯為有理由或無理由，而於
    主文為相反之諭示，且其矛盾為顯然者而言（最高法院80年
    台再字第130號判例意旨參照）。本件原確定判決於理由欄
    認定：系爭抵押權設定行為乃無償行為，應予撤銷，因再審
    原告之抵押權人地位喪失，改為與再審被告均以普通債權人
    身分參與分配，並依渠等債權額比例重新作成分配表，而再
    審被告之債權本金加計利息已達18,206,445元、再審原告之
    債權額為300萬元，故再審被告及再審原告各應受分配1,188
    ,124元、195,775元。且原確定判決於主文亦為同上諭知，
    是核其主文與理由並無矛盾之處。再審原告於上開一、再審
    原告起訴主張欄2.所為之各項指摘，均未指摘原確定判決有
    何「主文與理由」矛盾情形，其據此提起再審，顯無理由。
(三)再審原告主張民事訴訟法第496條第1項第10款部分：
    按以證人、當事人經具結後，就為判決基礎之證言或有關事
    項為虛偽陳述為再審事由者，應以該證人經宣告有罪之判決
    或處罰鍰之裁定已確定，或因證據不足以外之理由，而不能
    為有罪之確定判決或罰鍰之確定裁定者為限，始得提起再審
    之訴，此觀諸民事訴訟法第496條第1項第10款、第2項規定
    自明。經依職權調閱本院第507號卷宗，本件再審被告於該
    案件審理調查時，從未曾具結，且再審原告亦未舉證提出再
    審被告曾因虛偽陳述而經宣告有罪或課處罰鍰、或因證據不
    足外之理由致不能為有罪或課罰鍰之確定判決或裁定，是再
    審原告據此提起再審，顯無理由。
(四)再審原告主張民事訴訟法第496條第1項第13款部分：
    按民事訴訟法第496條第1項第13款規定：「當事人發現未經
    斟酌之證物或得使用該證物者。但以如經斟酌可受較有利益
    之裁判者為限」。所稱「當事人發現未經斟酌之證物或得使
    用該證物」，係指前訴訟程序事實審之言詞辯論終結前已存
    在之證物，因當事人不知其存在，或知其存在而不能使用，
    致未經斟酌，現始知之或現始得使用者而言。倘當事人早知
    有此證物得使用而不使用，即無所謂發見，自不得以之為再
    審理由（最高法院29年上字第1005號判例、87年度台上字第
    1160號判決要旨參照）。查再審原告雖提出再審被告於96年
    執行案中向執行法院檢附之「系爭不動產登記簿謄本」及「
    法院拍賣公告」，欲證明斯時該不動產登記簿內容已載有再
    審原告係抵押權人、及法院通知再審被告之拍賣公告中，亦
    載明再審原告為抵押權人之情，而作為本件聲請再審之事由
    。然查，再審原告於本院第507號案於99年7月8日行準備程
    序時，已陳稱：再審被告於96年查封系爭不動產時應會申請
    登記謄本送給法院，上面有抵押資料之記載等語（見第507
    號卷第43頁），是足見再審原告於第507號案調查時已知上
    開證物之存在，且該證物亦無不能使用之情形，惟再審原告
    於本院第507號案審理時，既未提出使用亦未聲明調查，自
    不符合民事訴訟法第496條第1項第13款規定之要件。
(五)再審原告主張有民事訴訟法第497 條部分：
    按民事訴訟法第497條固規定：不得上訴於第三審法院之事
    件，其經第二審確定之判決，如就足影響於判決之重要證物
    ，漏未斟酌者，得提起再審之訴。上開法條所稱「就足以影
    響於判決之重要證物漏未斟酌」之情形，係指第二審言詞辯
    論終結前，已經存在「並已為聲明」之證物，而第二審並未
    認為不必要仍忽略證據聲明未為調查；或已為調查而未就其
    調查之結果予以判斷，且以該證物足以動搖原確定判決之基
    礎者為限。查，本件再審原告於本院第507號案審理時既未
    曾提出亦未聲明請求調查再審被告於上開96年執行案件中向
    執行法院檢附之「不動產登記簿謄本」及「法院拍賣公告」
    ，則承審法官於上開案件自無漏未斟酌、或忽略證據聲明未
    為調查之情形，再審原告現始提出上開二證物聲請再審，即
    屬無據。
四、綜上所述，再審原告主張本院第507號確定判決具民事訴訟
    法第496條第1項第1、2、10、13款、第497條所定之再審事
    由，於法不合，其執此提起本件再審之訴，顯無理由，爰不
    經言詞辯論以判決駁回之。
五、據上論結，本件再審之訴為顯無理由，依民事訴訟法第502
    條第2項、第78條，判決如主文。
中    華    民    國    99    年    11    月    30    日
                  民事第九庭
                        審判長法  官  張宗權
                              法  官  周玫芳
                              法  官  林曉芳
正本係照原本作成。
不得上訴。
中    華    民    國    99    年    12    月    6     日
                              書記官  鄭淑昀

司法院資訊處製作；財團法人民間司法改革基金會備份。
